臺灣基隆地方法院民事判決
109年度訴字第357號
原      告  吳順得  
            吳登山  
            吳登耀  
            吳雪霞  
            吳粉香  
            吳娟秀  
共      同
訴訟代理人  黃靖芸律師
被      告  邦企股份有限公司

法定代理人  江泰成  


            黃遠翔  


            曾瑞嬌  

上列當事人間塗銷抵押權登記事件，本院於民國110年3月24日言
詞辯論終結，判決如下：
    主  文
被告應將坐落新北市○○區○○段○○○地號土地以民國七十九年五月
二十九日瑞字第一八六四號登記完竣之最高限額新臺幣伍佰萬元
之抵押權設定登記予以塗銷。
訴訟費用由被告負擔。
    事實及理由
一、程序部分：
  ㈠按解散之公司除因合併、分割或破產而解散外，應行清算；
    解散之公司，於清算範圍內，視為尚未解散，公司法第24條
    、第25條分別定有明文。是以公司解散後，應進行清算程序
    ，於清算完結前，其法人格於清算範圍內仍然存續，必待清
    算完結後，公司之人格始歸於消滅。又依公司法第26條之1
    之規定，上開規定於公司經中央主管機關撤銷或廢止登記者
    ，亦有準用之。再按股份有限公司之清算，以董事為清算人
    ，但公司法或章程另有規定或股東會另選清算人者，不在此
    限；公司之清算人，在執行職務範圍內，為公司負責人，公
    司法第332條、第8條第2項亦分別定有明文。經查，被告前
    由經濟部以民國81年8月17日經商字第224453號函為撤銷登
    記，惟其迄今尚未向公司所在地之清算監督機關即臺灣臺北
    地方法院呈報清算人或由利害關係人聲請選任清算人事件等
    情，此有經濟部前揭81年8月17日函、臺北市政府108年6月5
    日府產業商字第10850576800號函檢附被告公司變更登記事
    項卡、臺灣臺北地方法院110年1月12日北院忠民科宜字第11
    00000174號函、經濟部110年1月13日經授商字第1100100608
    0號函暨附件（含被告公司最新變更登記事項表、公司章程
    、股東臨時會議事錄、董事會議事錄影本、經濟部前揭81年
    8月17日函）等件附卷可參，可知被告公司仍待進行清算程
    序，處理該公司未了事務，且依原告所提證據資料，被告迄
    今尚與原告間有抵押權設定登記存在，堪認仍有未了事務而
    未清算完結，其法人格仍未消滅。揆諸前揭規定，被告之法
    人格於此範圍尚未消滅，仍具當事人能力而得為本件訴訟之
    當事人，並應由其全體董事即曾瑞嬌、江泰成、黃遠翔等人
    擔任清算人而為被告之負責人，先予敘明。
  ㈡被告暨其負責人均未於言詞辯論期日到場，核無民事訴訟法
    第386條各款所列情形，爰依原告之聲請，由其一造辯論而
    為判決。
二、原告起訴主張：新北市○○區○○段000地號土地（下稱系爭土
    地）原為訴外人吳村尚所有，其死亡後由繼承人即原告吳順
    得、吳登山、吳登耀、吳粉香、吳娟秀、吳雪霞等人繼承系
    爭土地而公同共有之；系爭土地於79年5月29日瑞字第1864
    號登記最高限額抵押權（內容略以：①債務人及債務額比例
    ：吳順得，②權利人：被告，③擔保債權總金額：500萬元，④
    存續期間：不定期限，⑤清償日期：依照各個契約約定，⑥設
    定義務人：吳村尚，下稱系爭抵押權）；惟其中記載之債務
    人吳順得與被告間並無債權債務關係，且被告業已於81年8
    月17日遭經濟部撤銷登記，從而系爭抵押權所擔保之債權已
    無發生之可能。再者，因原告吳順得與被告間並無任何債權
    債務關係，從而系爭抵押權即無擔保之債權，債權既不存在
    ，依抵押權之從屬性，系爭抵押權即應隨同消滅。惟系爭抵
    押權既仍登記在冊，有礙於系爭土地所有權人之所有權，爰
    依民法第767條之規定，請求被告塗銷系爭抵押權登記等語
    ，並聲明如主文所示。
三、被告經合法通知，未於言詞辯論期日到場，亦未提出書狀作
    何聲明或陳述。
四、本院之判斷：
　㈠原告上開主張，業經提出訴外人吳村尚之戶籍謄本、各繼承
    人（即原告）之戶籍登記簿、系爭土地第一類謄本、臺北市
    政府108年6月5日府產業商字第10850576800號函（含附件：
    被告變更登記事項卡）等件影本為憑，並經本院職權函詢後
    取得被告歷次變更事項登記卡、新北市瑞芳地政事務所109
    年7月16日新北瑞地登字第1096126843號函（略以：系爭抵
    押權之設定登記申請書及附件已逾保存年限無法提供等語）
    、臺灣臺北地方法院110年1月12日北院忠民科宜字第110000
    0174號函、經濟部110年1月13日經授商字第11001006080號
    函核閱無訛，亦未見被告有何反對之聲明或舉證，則經本院
    審核、調查前開證據之結果，堪信原告之主張為真。
　㈡次按稱最高限額抵押權者，謂債務人或第三人提供其不動產
    為擔保，就債權人對債務人一定範圍內之不特定債權，在最
    高限額內設定之抵押權，96年3月28日增訂、同年9月28日施
    行之民法第881條之1第1項定有明文。又修正之民法第881條
    之1至第881條之17之規定，除第881條之1第2項、第881條之
    4第2項、第881條之7之規定外，於民法物權編修正施行前設
    定之最高限額抵押權，亦適用之，民法物權編施行法第17條
    亦規定甚明。本件系爭抵押權雖係於96年9月28日前所設定
    之最高限額抵押權，然依民法物權編施行法第17條規定，仍
    有民法第881條之1至第881條之17（除第881條之1第2項、第
    881條之4第2項、第881條之7外）規定之適用。次按民法第8
    81條之15之立法理由為：「最高限額抵押權所擔保之不特定
    債權，如其中1個或數個債權罹於時效消滅者，因有民法第1
    45條第1項之規定，仍為最高限額抵押權擔保之範圍，該債
    權倘罹於時效消滅後5年間不實行時，因最高限額抵押權所
    擔保之債權尚有繼續發生之可能，故最高限額抵押權仍應繼
    續存在，應無民法第880條之適用，然為貫徹該條規範意旨
    ，明定該債權不屬於最高限額抵押權擔保之範圍，爰設本條
    規定」。然按「債之關係消滅者，其債權之擔保及其他從屬
    之權利亦同時消滅」，民法第307條定有明文，而抵押權從
    屬於債權而存在，若債權不存在或確定不發生，則抵押權自
    不能單獨而存在，或最高限額抵押契約定有存續期間者，其
    期間雖未屆滿，然若其擔保之債權所由生之契約已合法終止
    或因其他事由而消滅，且無既存之債權，而將來亦確定不再
    發生債權，其原擔保之存續期間內所可能發生之債權，已確
    定不存在，已無民法第881條之15之立法理由所稱之「因最
    高限額抵押權所擔保之債權『尚有繼續發生之可能』，故最高
    限額抵押權仍應繼續存在，應無民法第880條之適用」情形
    ，依抵押權之從屬性，應許抵押人請求塗銷抵押權設定登記
    （最高法院83年台上字第1055號判例參照）。
　㈢經查，依原告提出之土地登記第一類謄本所載，系爭抵押權
    ，係於79年5月29日登記，存續期間為不定期限，約定之清
    償日期係「依照各個契約約定」，惟本件設定契約書因已逾
    保存期限而無法調閱，原告就清償期之確定日期亦未能提出
    事證供本院調查，惟衡諸被告已於81年8月17日業經經濟部
    撤銷登記在案，且無證據證明已清算完結而法人格消滅，有
    如前述，被告雖因尚未清算完結而其法人人格仍然存續，惟
    依公司法之規定，清算係指以了結已解散公司之現務、收取
    債權、清償債務，並分派盈餘或虧損、賸餘財產為目的之程
    序，被告自清算時起無可能再經營登記業務而有其他債權債
    務發生，系爭抵押權之擔保債權所本之契約自清算時起應認
    業已終止，且未見被告舉證有何尚存之債權額，是系爭抵押
    權擔保效力所及範圍內顯無現存之債權債務關係存在，堪可
    認定，且系爭抵押權所擔保之債權已可確定不再發生，揆諸
    上開最高法院判決意旨，依抵押權之從屬性，系爭抵押權即
    歸於消滅。被告迄今未予塗銷抵押權登記，即屬有礙於原告
    就土地所有權之完整性。從而，原告依民法第767條第1項中
    段規定，請求被告塗銷系爭抵押權之設定，自屬有據，應予
    准許。
五、從而原告依民法第767條第1項中段規定，據以提起本件訴訟
    ，請求判決如主文第1項所示，即無不合，應予准許。
六、據上論結，本件原告之訴為有理由，依民事訴訟法第78條，
    判決如主文。
中　　華　　民　　國　　110 　年　　3 　　月　　31　　日
                  民事庭法　官　李謀榮　　　　　
以上正本係照原本作成
如對本判決上訴，須於判決送達後20日內向本院提出上訴狀。如
委任律師提起上訴者，應一併繳納上訴審裁判費。
中　　華　　民　　國　　110 　年　　3 　　月　　31　　日
                        書記官　鄭又綾